臺灣高等法院刑事判決　　　　　　　　　　　　　　九十年度上訴字第三八五五號
　　上　訴　人　臺灣士林地方法院檢察署檢察官
　　被　　　告　己○○
　　指定辯護人　本院甲○辯護人
右上訴人因被告強盜案件，不服臺灣士林地方法院九十年度訴緝字第四一號，中華民
國九十年十月二十九日第一審判決（起訴案號：臺灣士林地方法院檢察署八十八年度
偵字第六一二七號），提起上訴，本院判決如左：
    主  文
原判決撤銷。
己○○意圖為自己不法之所有，以藥劑至使不能抗拒，而取他人之物，累犯，處有期
徒刑參年肆月。
    事  實
一、己○○曾有多次竊盜前科，最後一次於民國八十四年間，因竊盜案件，經臺灣屏
    東地方法院判處有期徒刑七月確定，於八十六年四月四日縮刑執行完畢。猶不知
    悔改，因丈夫早逝、兒女不顧且失業中，竟意圖為自己不法之所有，於八十八年
    三月二十七日上午九時三十分許，在台北市○○區○○路新公園附近（檢察官誤
  載為光明路、公館路口），見庚○○一人獨行，乃向前佯稱欲請其吃漢堡及喝咖
    啡，庚○○不疑，隨己○○至台北市○○區○○路二八一之三號某速食店內，己
    ○○遂請庚○○先上樓等候，並利用在樓下點餐之機會，將先前於同日上午九時
    許，在台北市○○區○○路某西藥房內預購之安眠藥六顆置入咖啡內，再端予庚
    ○○，庚○○於喝下摻有該安眠藥之咖啡後，不久即感到頭昏，己○○隨即將庚
    ○○帶往台北市○○區○○路東南飯店前之公園內，待庚○○藥性發作昏迷不能
    抗拒之際，再取庚○○所有置於身上之金戒指乙枚（重約三錢）及新台幣（下同
    ）二千二百元得手。嗣己○○於八十八年六月二日，至台北市○○路○段一六六
    號葉政立所經營之金元成銀樓，將上開盜得之金戒指乙枚，售予不知情之葉政立
    ，得款二千七百元，連同先前取得之二千二百元現金，均供己花用完盡。嗣於八
    十八年六月六日下午五時五十分，己○○出現在台北市北投區關渡公園時，為庚
    ○○發覺報警查獲。
二、案經臺北市政府警察局北投分局報告臺灣士林地方法院檢察署檢察官偵查起訴。
    理  由
一、右揭犯罪事實，業據被告己○○迭於警訊、偵查、原審及本院審理中坦承不諱，
  核與被害人庚○○於警訊、偵查及原審審理時指訴情節及證人葉政立於警訊、偵
    查時證述情節相符，並有臺北市金銀珠寶商業同業公會證明函一紙附卷（參見偵
    查卷第三九頁）可憑，本件事證明確，被告之犯行洵堪認定，應依法論科。
二、按懲治盜匪條例有無失效之爭議焦點在於，立法院於四十六年因為錯誤，誤認當
    時已經失效之懲治盜匪條例仍然全部有效，僅刪除原懲治盜匪條例第十條條文，
    並調整法條次序，使整個懲治盜匪條例能以常態性之立法形態呈現，則此立法院
    之行為，是否係屬重新立法之程序，而使懲治盜匪條例於彼時重新生效？
  (一)依司法院大法官釋字第三四二號揭示「立法院審議法律案，須在不牴觸憲法之範
    圍內，依其自行訂定之議事規範為之。法律案經立法院移送總統公布者，曾否踐
    行其議事應遵循之程序，除明顯牴觸憲法者外，乃其內部事項，屬於議會依自律
    原則應自行認定之範圍，並非釋憲機關審查之對象。是以總統依憲法第七十二條
    規定，因立法院移送而公布之法律，縱有與其議事規範不符之情形，然在形式上
    既已存在，仍應依中央法規標準法第十三條之規定，發生效力。法律案之立法程
    序有不待調查事實即可認定為牴觸憲法，亦即有違反法律成立基本規定之明顯重
    大瑕疵者，則釋憲機關仍得宣告其為無效。惟其瑕疵是否已達足以影響法律成立
    之重大程度，如尚有爭議，並有待調查者，即非明顯，依現行體制，釋憲機關對
    於此種事實之調查受有限制，仍應依議會自律原則，謀求解決。關於依憲法增修
    條文第九條授權設置之國家安全會議、國家安全局及行政院人事行政局之組織法
    律，立法院於中華民國八十二年十二月三十日移送總統公布施行，其通過各該法
    律之議事錄，雖未經確定，但尚不涉及憲法關於法律成立之基本規定。除此之外
    ，其曾否經議決通過，因尚有爭議，非經調查，無從確認。依前開意旨，仍應由
    立法院自行認定，並於相當期間內議決補救之。若議決之結果與已公布之法律有
    異時，仍應更依憲法第七十二條之規定，移送總統公布施行」。核此係基於權力
    分立，各部門平等，互相尊重之意旨，司法機關就此等議會自律事項之審查權自
    應受限制。是以總統依憲法第七十二條規定，依立法院咨請而公布之法律，縱有
    與其議事程序不符之情形，然在形式上該法律既已存在並經公布施行，依中央法
    規標準法第十三條之規定，自仍生效力。
  (二)依本院卷附立法院八十八年九月十七日台立議字第三二五一號覆行政院查詢關於
    該條例於四十六年六月五日之修正是否符合法定程序函謂，「經查民國四十六年
    六月五日修正通過之懲治盜匪條例，係由本院委員溫士源等三十四人所提擬將第
    八條予以刪除之法案，該案經提同年五月十日本院第一屆第十九會期第十九次會
    議討論決議，本案連同鄧委員翔宇意見交民刑商法委員會審查。嗣經該委員會於
    同年五月十六日召開第十九會第五次全體委員會議討論此案，其間各委員僉認本
    條例第八條自特種刑事案件訴訟條例廢止後已成贅文，自應予以刪除，第十條定
    施行期間為一年，原期迅收遏止盜風之效，但實際上，本條例每年一度以命令延
    長，已達十餘年，顯然已失該條規定之本意，莫如一併刪除．．．爰經決議懲治
    盜匪條例第八條及第十條刪除，第九條改為第八條、第十一條改為第九條，並提
    報院會討論；復於同年五月二十四日經本院第一屆第十九會期第二十三次會議通
    過，同年六月五日總統公布在案」，且四十六年六月七日總統府公報第八一六期
    所載總統令雖為：「茲將懲治盜匪條例第八條及第十條條文予以刪除，其原第九
    條改為第八條，第十一條改為第九條，公布之」，而無對該條例未修正之條文重
  為公布，但依上開立法院函說明過程可知，立法委員們在刪除、調整上開條例之
    條文、條次時，係以全部條例為有效之前提下予以討論及修正，若該條例無第一
    條至第七條，則該次修正之第八條、第九條即失其意義，當時立法者既一致認定
    該條例仍然有效，且需以常態性之立法形態為之，致刪除贅文或已失本意之條文
    ，並更改條次，以使全部條文完整，則該次修正之過程及條次修正之文字及公布
    結果，已充分展現立法者之意志在於使該條例之全部條文有效並以常態法繼續施
    行，若立法者當時不發生錯誤而知悉懲治盜匪條例已因限時法之特性而失效時，
    必當以立法之形式重新立法，僅因錯誤而以修法之方式為之，但立法者使全部條
    例有效繼續施行之意志既已展現於整個立法過程及所公佈出來之法律，僅議事程
    序未符合議會內部所定之立法程序，而此等程序之違反是否涉及憲法關於法律成
    立之基本規定，而屬影響該法律成立之重大瑕疵，尚須調查其他事實始得由釋憲
    機關判斷，依據上開釋字第三四二號意旨之反面解釋，自難據此逕行推論懲治盜
    匪條例之「立法」程序有瑕疵而無效。況本案爭議迄今，立法院始終未就懲治盜
    匪條例有無效力表示疑義，則本諸權力分立、司法權被動之本質及司法者之首要
    任務在於「依立法者之意思解釋及適用法律」，應非自絕於立法者而以自我之意
    志決定法律有無效力及是否適用，否則立法、司法之分際將大失，本件懲治盜匪
    條例既有解釋為有效之廣大空間，基於司法之自制及法安定性之原則，自應優先
    解釋法律為有效。是四十六年六月五日立法院之修正結果，實已展現立法者使整
    個法律生效之意志，而發生等同制定新法之效果，本件於原審九十年十月二十九
    日判決時仍有懲治盜匪條例之適用，應甚明確。原審於判決時認定懲治盜匪條例
    已失效，本件應無該條例之適用云云，尚屬無據。
  (三)惟懲治盜匪條例於原審判決後，即九十一年一月八日經立法院三讀通過廢止，並
    經總統於九十一年一月三十日公布，九十一年二月一日生效，自不得再予援用，
    已無爭議。
三、核被告所為，原係犯行為時尚屬有效之懲治盜匪條例第五條第一項第一款之盜匪
    罪。惟被告行為後，刑法第三百二十八第一項強盜罪之規定於九十一年一月八日
    經立法院三讀通過修正，同年一月三十日經總統公布施行，法定本刑由原來犯最
    輕本刑三年以上十年以下有期徒刑，修改為最輕本刑為五年以上有期徒刑，雖被
    告行為時，應構成當時有效之懲治盜匪條例第五條第一項第一款之盜匪罪，而該
    罪之法定本刑為無期徒刑或七年以上有期徒刑，經比較被告行為時所犯之懲治盜
    匪條例第五條第一項第一款之規定及裁判時之修正後刑法第三百二十八條第一項
    之規定，應以後者有利於被告，自應依刑法第二條第一項前段規定，適用裁判時
    即修正後刑法第三百二十八條第一項罪刑規定。又被告有事實欄所載之犯罪科刑
    執行情形，此有本院被告全國前案紀錄表、臺灣高等法院檢察署刑案紀錄簡覆表
    在卷可佐，其受有期徒刑之執行完畢後，五年以內再犯本件有期徒刑以上之罪，
    係屬累犯，應依刑法第四十七條之規定加重其刑。再被告於本院審理中自稱：伊
    有二個女兒乙○○及丙○○分別為二十六歲及二十八歲，大兒子戊○○開計程車
    ，小兒子丁○○在電腦公司擔任會計均不照顧伊已有十幾年，伊原本之職業為洗
    碗工，後失業，夫已死亡三年多等語（參見本院卷第四一、四六、四八頁），並
    有本院依被告所提出之兒女姓名調得之戶籍資料附卷（參見本院卷第五四至六九
    頁）可憑，是被告既有子女多人，仍流落必須靠強盜營生，足見家庭環境甚有問
    題，被告辯稱其迫於生計不得已而行強乙節即有可能，而被告於本件對被害人庚
    ○○為強盜之犯行，其手段尚非殘暴無法見容，強盜所得亦少，然修正後刑法第
    三百二十八條第一項強盜罪之法定本刑為最輕本刑為五年以上有期徒刑，刑罰相
    當嚴峻，本院綜合斟酌上開所述被告犯罪之動機、犯罪後之態度、犯罪之手段、
    結果、被告家庭環境等一切情狀，認本件似有「法重情輕」之情，被告犯罪情狀
    尚有可憫恕之處，於適用刑法第五十九條之規定減輕其刑時，亦應無悖於社會防
    衛之刑法機能，爰依刑法第五十九條之規定，減輕被告之刑，並先加後減。
四、原審論罪科刑，固非無見。惟懲治盜匪條例於四十六年六月五日修正公布，刪除
    第八條施行期間一年及第十條依特種刑事案件訴訟條例審理之規定，其原第九條
    改為第八條，第十一條改為第九條。修正前本條例全部內容，曾經立法院民刑商
    法委員會審查，認尚有繼續沿用之必要，始改採為新法之全部條文，並重新調整
    條次，形式上雖是「修正」，實質上係明白確認本條例已從臨時性舊法改制為常
    態性之刑事特別法，等同於制定新法。該條例重新立法之合法性，自不因修正前
    曾施行期滿始以命令展期而有影響（參見最高法院八十八年度台上字第三○九八
    號判決參照），而九十一年二月一日以後始經廢止，失其效力，原審於九十年十
    月二十九日判決時，竟認該條例業已失效，尚有未洽。又原審未及審酌比較被告
    犯罪行為時之懲治盜匪條例第五條第一項第一款之規定及裁判時之修正後刑法第
    三百二十八條第一項之規定，而加以適用，亦有未合。檢察官以懲治盜匪條例並
    未失效，應予援用為由，提起上訴，雖無理由，惟原審既有如上可議之處，自應
    由本院將原判決撤銷改判。爰審酌被告因一時貪欲，致罹刑典，以安眠藥迷昏被
    害人強取財物之手段，曾有多次竊盜前科、生活狀況、智識程度、盜取之財物為
    金戒子一只及現金二千二百元，及犯罪後已坦承不諱，深具悔意之態度等一切情
    狀，量處如主文第二項所示之刑。被告盜匪所得之財物，業已花用完盡，無法發
    還被害人，併此敘明。
據上論斷，應依刑事訴訟法第三百六十九條第一項前段、第三百六十四條、第二百九
十九條第一項前段，刑法第二條第一項前段、修正後第三百二十八條第一項、第四十
七條、第五十九條，判決如主文。
本案經檢察官賴俊雄到庭執行職務。
中      華      民      國    九十一    年      二      月     十五     日
  臺灣高等法院刑事第二十三庭
                                  審判長法  官  黃  瑞  華
                                        法  官  吳      燦
                                        法  官  雷  雯  華
右正本證明與原本無異。
如不服本判決應於收受送達後十日內向本院提出上訴書狀，其未敘述上訴之理由者並
得於提起上訴後十日內向本院補提理由書（均須按他造當事人之人數附繕本）。
                                        書記官  陳  思  云
中      華      民      國    九十一    年      二      月     十五     日
附錄：本案論罪科刑法條全文
修正後刑法第三百二十八條第一項
意圖為自己或第三人不法之所有，以強暴、脅迫、藥劑、催眠術或他法，至使不能抗
拒，而取他人之物或使其交付者，為強盜罪，處五年以上有期徒刑。
